臺灣桃園地方法院民事判決
110年度訴字第1513號
原      告  黎永德
訴訟代理人  呂浩瑋律師
被      告  黎桂芳
訴訟代理人  沈朝標律師
上列當事人間請求確認所有權存在等事件，本院於民國111年2月
21日辯論終結，判決如下：
    主  文
原告之訴駁回。
訴訟費用由原告負擔。
    事實及理由
壹、程序事項
一、按訴狀送達後，原告不得將原訴變更或追加他訴；不變更訴
    訟標的，而補充或更正事實上或法律上之陳述者，非為訴之
    變更或追加，民事訴訟法第255 條第1 項、第256 條分別定
    有明文。本件原告起訴時聲明：被告無權要求拆屋還地（詳
    壢簡卷第3頁），參酌起訴狀之事實及理由，可知原告真意
    乃指其為坐落桃園市○○區○○○段○○○段0000地號土地（下稱系
    爭土地）上未辦理保存登記建物（見壢簡卷第39-41頁之瓦
    頂平房，下稱系爭建物）之事實上處分權人，故有權利用系
    爭土地。嗣原告於本院審理時更正其聲明為：㈠確認原告就
    系爭土地上未辦理保存登記之系爭建物有事實上處分權。㈡
    確認原告就系爭土地有使用權（詳本院卷第51頁）。揆諸前
    揭說明，原告所為非訴之變更或追加，僅為更正事實上及法
    律上之陳述，應予准許。
二、次按確認法律關係之訴，非原告有即受確認判決之法律上利
    益者，不得提起之，民事訴訟法第247 條第1 項前段定有明
    文。所謂即受確認判決之法律上利益，係指法律關係之存否
    不明確，原告主觀上認其在法律上之地位有不安之狀態存在
    ，且此種不安之狀態，能以確認判決將之除去者而言，若縱
    經法院判決確認，亦不能除去其不安之狀態者，即難認有受
    確認判決之法律上利益（最高法院52年度台上字第124 號判
    決意旨參照）。本件原告訴請確認其對系爭土地上未辦保存
    登記之系爭建物有事實上處分權，以及對於系爭土地有使用
    權等情，已遭被告否認，則原告所主張之權利是否存在即屬
    不明確，致原告在私法上之地位有受侵害之危險，且該等危
    險得以對於被告之確認判決除去之，揆諸前開說明，應認本
    件有即受確認判決之法律上利益。
貳、實體事項
一、原告主張：原告與被告父親黎永金（下逕稱黎永金）為親兄
    弟，民國65年間兩人分家時雖約定系爭土地為黎永金所有，
    但系爭建物（該建物整編後門牌號碼為桃園市○○區○○路0段0
    00巷00號）則約定為原告所有，並有分家鬮書可稽，故原告
    自得有權占用系爭土地；又被告是因繼承取得系爭土地之所
    有權，自應受前揭分家鬮書之拘束，是原告請求應有理由等
    語。並聲明如程序事項欄一，更正後聲明所示。
二、被告則以：原告非系爭土地之所有權人，且系爭建物為黎永
    金於64年間購入，再由被告繼承取得，並非祖產。另原告提
    出之分家鬮書，筆跡均相同，顯為同一人書寫，且鬮書上並
    無黎永金之簽名，故被告否認分家鬮書之真正。又系爭建物
    並無門牌，原告主張桃園市○○區○○路0段000巷00號之建物，
    是坐落在桃園市○○區○○○段○○○段0000地號土地，並非坐落於
    系爭土地上，亦即系爭建物並非桃園市○○區○○路0段000巷00
    號之建物，故原告主張自屬無據等語，資為抗辯。並聲明：
    原告之訴駁回。
三、查原告與被告之父黎永金為同胞兄弟，系爭土地為被告與其
    兄弟姐妹公同共有，原告並非所有權人等情，為兩造所不爭
    ，並有兩造戶籍資料及系爭土地公務用謄本在卷可稽，堪信
    為真實。另原告主張其為系爭建物之事實上處分權人，並有
    權使用系爭土地乙情，則為被告否認，並以前詞置辯。故本
    件爭點厥為：原告是否為系爭建物之事實上處分權人，得有
    權占用系爭土地？
　㈠經查，原告主張系爭建物為祖產，分家時其與黎永金約定系
    爭建物歸其所有，故其為系爭建物之事實上處分權人，而能
    使用系爭土地乙情，固據其提出分家鬮書為證（見壢簡卷第
    5-6頁），然該鬮書上之全部字跡，包含內文、當事人簽名
    欄均為相同字跡，顯為同一人書寫，並非原告與黎永金親自
    簽名，且原告和代筆人徐木生之簽名下方，均蓋有其等印文
    ，獨於黎永金之簽名欄下方卻無黎永金之印文等情，業經本
    院當庭勘驗無訛（詳本院卷第52-53頁），則上開分家鬮書
    是否確經黎永金之同意，已非無疑。且證人即原告與黎永金
    之多年街坊鄰居張振勇、沈徐明珠均到庭證稱：不知其二人
    分家過程或細節等語（詳本院卷第160、162頁），故原告主
    張依據分家鬮書之約定，其為系爭建物之事實上處分權人，
    尚難逕認屬實。   
　㈡又原告主張系爭建物整編後門牌號碼為桃園市○○區○○路0段00
    0巷00號乙節（見本院卷第53頁），固有提出門牌號碼照片
    為憑（詳壢簡卷第19-4頁）。惟經本院依職權調取該門牌建
    物之稅籍資料顯示，該建物之納稅義務人為訴外人鄭介修、
    鄭民郎，並非原告（見本院卷第29頁），而原告也自陳不認
    識上開二位納稅義務人等語（見本院卷第54頁），則本院自
    難逕認原告為系爭建物之事實上處分權人；且原告自陳在系
    爭建物設籍及居住迄今長達40餘年之久云云（見壢簡卷第4
    頁），惟依卷附現場照片觀之，該建物內外均堆滿廢棄雜物
    ，其中一處出入門戶且無門框、門扇（見本院卷第95-99、1
    18-126頁），故原告主張在系爭建物居住迄今長達40餘年云
    云，顯非屬實。況原告始終未能舉證，分家鬮書上所載之建
    物、系爭建物，以及整編後門牌號碼為桃園市○○區○○路0段0
    00巷00號之建物，為同一建物，則縱認原告為整編後門牌號
    碼桃園市○○區○○路0段000巷00號建物之事實上處分權人，亦
    不足證原告為系爭建物之事實上處分權人。
　㈢基此，原告主張其為系爭建物之事實上處分權人，並有權占
    用該部分系爭土地，核屬無據。
四、綜上所述，原告訴請確認其就坐落系爭土地上之未辦理保存
    登記之系爭建物有事實上處分權，並就系爭土地有使用權，
    均無理由，應予駁回。
五、本件事證已臻明確，兩造其餘攻擊防禦方法及所提證據，經
    本院斟酌後，核與判決結果不生影響，爰不另論述，併此敘
    明。
六、訴訟費用負擔依據：民事訴訟法第78條。
中　　華　　民　　國　　111 　年　　4 　　月　　13　　日
                  民事第三庭  法　官　吳為平
以上正本係照原本作成。
如對本判決上訴，須於判決送達後 20 日內向本院提出上訴狀。
如委任律師提起上訴者，應一併繳納上訴審裁判費。
中　　華　　民　　國　　111 　年　　4 　　月　　13　　日
                              書記官  蘇玉玫